【裁判字號】    90,簡上,122
【裁判日期】    900725
【裁判案由】    確認本票債權不存在
【裁判全文】
臺灣臺北地方法院民事判決  九十年度簡上字第一二二號
    上  訴  人  丙○○
    被上訴人    維生營造股份有限公司
    法定代理人  乙○○
    訴訟代理人  甲○○
右當事人間請求確認本票債權不存在事件，上訴人對於中華民國八十九年十二月二十
八日本院台北簡易庭八十九年度北簡字第一三五八三號第一審判決提起上訴，本院判
決如左：
    主      文
上訴駁回。
第二審訴訟費用由上訴人負擔。
    事      實
甲、上訴人方面：
一、聲明：
（一）原判決廢棄。
（二）確認被上訴人持有上訴人簽發如附表一所示之本票債權不存在。
二、陳述：除與原審判決書所載相同者茲予引用外，補稱：柯證元曾表示不會將附表
    二所示之支票四紙提示兌現或轉讓他人使用，況支票金額及到期日均非上訴人親
    筆填寫，上訴人就上開支票並不知悉。上訴人係受柯證元之委託至被上訴人公司
    領取文件資料，被上訴人公司之職員告知必須簽名，並蓋上手印，方可將文件攜
    回，上訴人不疑有他，方依被上訴人公司職員之指示簽名，並蓋上手印，而領取
    文件資料。上訴人亦不知悉柯證元與被上訴人有債務問題存在。
三、證據：除援用原審所提證據外，另聲請訊問證人柯證元、謝鳳英。
乙、被上訴人方面：
一、聲明：駁回上訴。
二、陳述：與原審判決書所載相同。
三、證據：除援用原審所提證據外，另聲請訊證人甲○○。
    理      由
一、本件上訴人起訴主張被上訴人持有以上訴人名義簽發如附表一所示之本票一紙向
    台灣台北地方法院聲請強制執行之裁定，經以八十九年度票字第三一四九五號裁
    定准予強制執行，惟兩造間並無債權債務關係，為此訴請確認被上訴人就其持有
    上訴人簽發如附表一所示之本票一紙之票據係偽造，該本票債權不存在，並提出
    本票裁定影本一件為證。
二、被上訴人則以：上訴人之女婿柯證元為總昶工程有限公司（下總昶公司）之代表
    人，曾於民國八十八年六月一日起陸續向被上訴人承租履帶吊車五十噸、一百噸
    及連續壁機組，應付租金共計一百一十九萬九千元，柯證元即於八十八年八月十
    二日以上訴人簽發附表二所示之支票四紙支付上開租金，惟屆期提示均遭退票。
    又上訴人於八十八年十二月三十一日為顧全發票人信用，乃與柯證元至被上訴人
    公司，另行簽發面額二十九萬九千元之商業本票一紙換回附表二編號一之支票，
    並約定將另以其他支票換回。至八十九年二月十一日，附表二編號一、二均已退
    票，共計退票金額五十九萬八千元，柯證元乃以其本人名義簽發附表三編號一、
    二、三、四所示之支票四紙交付被上訴人，惟除發票日八十九年四月十五日、面
    額一十四萬九千元之支票兌現外，其餘均遭退票。嗣於八十九年三月九日柯證元
    乃與上訴人至被上訴人公司，復以相同理由簽發系爭本票一紙，並保證三日內將
    以其他客票換回，但其後卻違背承諾，所有支票皆無法兌付擱置迄今，是系爭本
    票並非偽造等語置辯。
三、按在票據上簽名者，依票上所載文義負責，票據法第五條第一項定有明文。經查
    ，本件被上訴人主張因總昶公司向被上訴人租用機器，交付發票人為上訴人如附
    表二所示之支票四紙予被上訴人，八十八年十二月三十一日之支票退票後，上訴
    人於八十九年元月十三日到被上訴人處表示要拿退票理由單回去註銷，並開立本
    票以供擔保，八十九年二月十一日柯證元開立發票日為八十九年四月十五日、五
    月十五日、六月十五日三張支票（即附表三編號一、二、三），換回上訴人於八
    十九年元月十三日開立之本票及八十九年元月三十一日退票之支票，八十九年二
    月二十八日上訴人開立之支票又退票後，上訴人復於八十九年三月九日到被上訴
    人處表示要拿退票理由單回去註銷，被上訴人遂要求上訴人開立附表一所示之本
    票以供擔保等情，業經證人即被上訴人公司之會計甲○○結證屬實，並有上開支
    票及退票理由單影本、本票影本及註記附卷可稽，堪信為真實。又上訴人對於八
    十九年二月二十八日退票理由單旁註記中上訴人之簽名及附表一所示本票之發票
    人欄及付款地欄係由其親自填寫，既不爭執，上訴人自有負擔該票據債務之意思
    。是上訴人既為擔保其開立八十九年二月二十八日支票之退票而開立附表一所示
    本票予被上訴人，被上訴人持有如附表一所示之本票債權，即為合法存在。至上
    訴人陳稱：伊並不識字，是柯證元委託伊至被上訴人公司領取文件，被上訴人公
    司之職員告知必須簽名，並蓋上手印，方可將文件攜回，上訴人不疑有他，方依
    被上訴人公司職員之指示簽名，並蓋上手印等語，惟查，上訴人並非第一次以欲
    註銷退票紀錄為由開立本票換回業已屆期提示退票之支票一節，有八十八年十二
    月三十一日退票理由單旁業經上訴人簽名並按捺手印之註記可參，而該簽名筆跡
    核與八十九年二月二十八日退票理由單旁註記中上訴人之簽名及附表一所示本票
    之發票人欄上訴人之簽名筆跡相符。又上訴人本人既申請支票使用，並與柯證元
    簽訂三次租賃契約書（參原審卷第四十三頁至第四十五頁），自為有識別能力之
    人，且其既會書寫姓名、地址及簽訂租賃契約書，自當認識「本票」二字，是上
    訴人以前詞置辯，洵難足採。另上訴人既將支票借予柯證元使用，即應就其簽發
    之支票負票據責任，尚難以柯證元對其所為「不會將支票提示兌現或轉讓他人使
    用」之承諾對抗第三人，且上訴人是否知悉該支票之用途及被上訴人與柯證元間
    是否有無債務問題，亦與本件無涉。至柯證元固於八十九年三月二十日簽發如附
    表三編號五之支票一紙交付被上訴人，但上開支票並未兌現，亦有該支票及退票
    理由單附卷可憑。且證人甲○○亦證稱：附表三編號五之支票係為擔保柯證元能
    如期於八十九年三月二十八日持現金三十萬元及交付面額三十萬元之客票，且因
    柯證元簽發之支票未能保證會兌現，故才未將系爭本票返還上訴人等語，足證柯
    證元雖曾簽發附表三編號五之支票交付被上訴人，但其僅是共同擔保之性質，尚
    非因此而免除上訴人之票據責任。另上訴人聲請訊問證人謝鳳英，無非要證明上
    訴人未向任何人借過錢，惟本件上訴人簽發系爭本票，係為擔保柯證元積欠被上
    訴人租金債務之履行，尚與上訴人是否曾經向第三人借款無涉，是無調查之必要
    ，附此敘明。
四、綜上所陳，上訴人既為擔保其開立八十九年二月二十八日支票之退票而開立附表
    一所示之本票予被上訴人，被上訴人持有如附表一所示之本票債權，即為合法存
    在。從而，上訴人訴請確認被上訴人就其持有上訴人簽發如附表一所示之本票一
    紙之票據係偽造，該本票債權不存在，為無理由，不應准許。原審為上訴人敗訴
    之判決，並無不合，上訴意旨指摘原判決不當，求予廢棄改判，為無理由，應予
    駁回。
五、據上論結，本件上訴為無理由，依民事訴訟法第四百三十六條之一第三項、第四
    百四十九條第一項、第七十八條，判決如主文。
中      華      民      國     九十     年     七     月     二十五     日
                                            民事第五庭審判長法官  王碧芳
                                                            法官  高偉文
                                                            法官  林秀圓
右為正本係照原本作成
如對本判決上訴，須於判決送達後廿日內向本院提出上訴狀
中      華      民      國    九十      年      七      月    二十五     日
                                                        法院書記官  陳嘉慧
~F0
~T48
附表一：
發票人    發  票  日   面額（新台幣）  票   號
丙○○    89、03、00   000000          0000000
附表二：
編號   發票人   付 款 人   面額（新台幣）  發  票  日   票     號
 1     丙○○   台北國際   000000          00、12、31   QE0000000
                商業銀行
 2     同右     同右       000000          00、01、31   QE0000000
 0     同右     同右       000000          00、02、28   QE0000000
 0     同右     同右       000000          00、03、31   QE0000000
附表三：
編號   發票人   付 款 人   面額（新台幣）  發  票  日   票     號  備   註
 1     柯證元   台北銀行   000000          00、04、15              已兌現
                松南分行
 2     同右     同右       000000          00、05、15   SN0000000
 0     同右     同右       000000          00、06、15   SN0000000
 0     同右     同右       00000           00、06、30   SN0000000  利息
 5     同右     同右       0000000         00、07、20   SN0000000


司法院資訊處製作；財團法人民間司法改革基金會備份。
